【裁判字號】    98,訴,805
【裁判日期】    980909
【裁判案由】    誣告等
【裁判全文】
臺灣板橋地方法院刑事判決               98年度訴字第805號
公  訴  人  臺灣板橋地方法院檢察署檢察官
被      告  乙○○
選任辯護人  何春源律師
被      告  甲○○
選任辯護人  劉竭輝律師
上列被告等因誣告等案件，經檢察官提起公訴（98年度偵字第57
2號），本院判決如下：
    主  文
乙○○犯偽證罪，處有期徒刑陸月。
甲○○無罪。
    事  實
一、緣案外人王進財與王塗水2 人（均已歿）為兄弟，王進財於
    民國69年間借用屬於王塗水之土地徵收款以為週轉，王進財
    原擬以出售另筆土地所得款項償還王塗水，因故無法實現，
    王進財與王塗水遂於71年2 月5 日書立協議書及讓渡書（下
    稱協議書），約定將王進財所有位於臺北縣新莊市○○段頭
    前小段781 之5 地號土地之其中600 坪移轉予王塗水以為代
    償，約定移轉時按土地總面積計算持分，並於未移轉前設定
    抵押權以為擔保，同意將來土地分割時，相鄰於王塗水所有
    位於臺北縣新莊市○○段頭前小段781 之6 地號土地部分，
    分歸王塗水所有，協議書並由王進財之子乙○○及王塗水之
    養子丙○○簽名見證。王進財於73年間死亡後，王塗水於80
    年6 月間根據協議書要求王進財之繼承人即甲○○、乙○○
    兄弟2 人履行，並據此對甲○○提起民事訴訟，雙方纏訟多
    年，王塗水於93年8 月2 日死亡後，由繼承人王林阿屘、王
    金淑及丙○○承受訴訟並據協議書訴請甲○○履行，甲○○
    屢於訴訟中質疑協議書之真正，嗣後並根據個人之質疑，於
    97年1 月29日以丙○○偽造協議書為由，對王林阿屘、王金
    淑及丙○○3 人提出涉嫌行使偽造私文書之告訴，而經臺灣
    板橋地方法院檢察署檢察官以97年度他字第1161號受理在案
    。乙○○明知上情，為迴護甲○○，竟基於偽證之犯意，於
    97年3 月12日上午11時30分許，在該案檢察官於臺灣板橋地
    方法院檢察署第301 偵查庭調查時，以證人身分出庭作證，
    於經檢察官告知得行使拒絕證言權之相關法律規定後，乙○○同意作證，於供前具結，對該告訴案件之案情重要關係事
    項虛偽證述：「協議書是在80年才寫的，是丙○○寫的，王
    進財與王塗水兩人並沒有如協議書內容之約定，協議書內容
    是虛偽的，王進財與王塗水之簽名及蓋章都是丙○○所為」
    云云。嗣檢察官進一步偵查後，認協議書並非造假，而以97
    年度偵字第14237 號就王林阿屘、王金淑及丙○○3 人為不
    起訴處分。
二、案經丙○○訴請臺灣板橋地方法院檢察署檢察官偵查後起訴
    。
    理  由
甲、有罪部分：
壹、程序部分：
一、按當事人提出作為證據之私文書繕本或影本，必先證其真正
    ，如對造已否認其形式上真正，自應由提出之一造負舉證之
    責。查被告乙○○於準備程序時，對檢察官當庭提出作為證
    據之承諾書影本（見本院卷第87頁），雖自承該份承諾書影
    本所載乙○○之簽名及指印，確為其親自簽名並按捺無訛，
    該份承諾書之內容亦屬正確，惟表示該承諾書影本所載見證
    人部分係屬不實，因已涉及該份承諾書影本之真正，本院依
    檢察官調查證據之聲請，於審理時傳喚承諾書所載見證人戊○○、丁○○到庭作證，經踐行交互詰問程序進行調查後，
    證人丁○○、戊○○均證稱該承諾書影本所載見證人簽名、
    印文及指印均為真正，係其等當場親自所為，王塗水、乙○○當時亦在場親自簽名等語（見本院卷第123 至126 頁），
    本院經審酌丁○○、戊○○之證述互核相符，且無矛盾或違
    背常情之處，並均經依法具結以擔保證詞之憑信性，認其2
    人之證詞應屬可信，是該承諾書影本應係真正，自有證據能
    力。
二、至於其餘本院認定犯罪事實依據之各項證據之證據能力，本
    件被告乙○○及其辯護人於言詞辯論終結前，均未聲明異議
    ，該等證據已經本院於審理時逐一提示予被告及辯護人表示
    意見，本院審酌該等證據之取得過程並無瑕疵，與本案待證
    事實間復具有相當之關聯性，以之為本案證據並無不當，自
    得採為本件認定事實之基礎，併此敘明。
貳、實體部分：
一、訊據被告乙○○固坦承其於前揭時地在檢察官偵查時為上揭
    證述，惟矢口否認偽證犯行，辯稱協議書是丙○○偽造，並
    無協議書內容之約定存在，因丙○○曾允諾於取回600 坪土
    地後，願將其中300 坪返還，伊始在民事案件中為不實陳述
    ，不料丙○○食言，伊出面自首揭發丙○○犯行，伊在檢察
    官偵查時之證述屬實，並非偽證云云。辯護人另辯稱本案並
    無法認定協議書確係真正，自無法證明被告證詞不實，不構
    成偽證罪等語。經查：
  (一)上揭案外人王進財與王塗水書立協議書，約定以王進財所有
    上開土地其中600 坪移轉予王塗水以為代償，及約定於未移
    轉前設定抵押權為擔保，協議書並由乙○○及丙○○簽名見
    證等情，有協議書在卷可憑（見臺灣板橋地方法院檢察署97
    年度他字第2325號卷第11、12頁）；另前揭被告乙○○於檢
    察官偵查時，供前具結，並證述協議書是丙○○在80年間偽
    造，內容不實云云等情，亦有訊問筆錄及乙○○具結結文在
    卷可稽（見臺灣板橋地方法院檢察署97年度他字第1161號卷
    第50至53頁），並經被告乙○○於本院審理時自承在卷。
  (二)被告乙○○雖舉前詞辯稱協議書係丙○○偽造云云，惟查被
    告乙○○前於本院80年度重訴字第68號民事案件（即王塗水
    根據協議書訴請甲○○、乙○○履行移轉土地所有權案件）
    言詞辯論時已當庭認諾王塗水之請求，並表示王進財與王塗
    水確實簽訂協議書，約定移轉600 餘坪土地予王塗水等語，
    有該民事案件言詞辯論筆錄及判決書在卷可憑（見臺灣板橋
    地方法院檢察署97年度偵字第14237 號卷第7 至15頁），被
    告乙○○所辯是否可採已非無疑。又被告乙○○曾於89年9
    月11日書立承諾書，載明乙○○願意將臺北縣新莊市○○段
    頭前小段781 之5 地號土地其中300 坪無條件返還予王塗水
    ，有該承諾書影本可憑（見本院卷第87頁），且該承諾書並
    經證人即見證人丁○○、戊○○於本院審理時證述確屬真正
    ，有審判筆錄可稽（見本院卷第123 至126 頁），另乙○○
    、甲○○更分別於74年10月9 日、74年11月14日各將其個人
    所有臺北縣新莊市○○段頭前小段781 之5 地號土地持分2
    分之1 ，各設定額度400 萬元、200 萬元抵押權予王塗水，
    有他項權利證明書影本2 份在卷可憑（見臺灣板橋地方法院
    檢察署97年度偵字第14237 號卷第24頁），是依上開事證觀
    之，若非協議書約定內容係真實存在，乙○○、甲○○何以
    願履行協議書之約定，在土地未移轉前設定抵押權予王塗水
    以為擔保，乙○○甚至依據協議書之約定書立承諾書，足見
    協議書應非偽造而係真正，被告乙○○前揭所辯，應係卸責
    之詞，不足採信。至被告乙○○雖曾於96年10月2 日向檢察
    官自首其於前開民事案件言詞辯論時所述不實，涉犯偽證云
    云，惟此項自首已因逾越追訴權時效而經臺灣板橋地方法院
    檢察署檢察官以96年度偵字28440 號為不起訴處分在案，有
    該不起訴處分書可憑（見臺灣板橋地方法院檢察署97年度他
    字第1161號卷第108 頁），是被告乙○○自首部分，既未經
    檢察官實質調查、認定，自難作為推翻前開事證之證據，被
    告執此為辯，自非可採。綜上，被告乙○○於前開民事案件
    言詞辯論時，已明知該協議書係屬真正，竟不顧於此，而在
    前揭97年度他字第1161號案件檢察官偵查時，虛偽證稱協議
    書係丙○○於80年間偽造云云，足認被告乙○○為此等虛偽
    證詞，確係出於偽證犯意。本件事證明確，被告乙○○偽證
    犯行堪以認定，應依法論科。
二、按刑法上之偽證罪，不以結果之發生為要件，一有偽證行為
    ，無論當事人是否因而受有利或不利之判決，均不影響其犯
    罪之成立。而該罪所謂於案情有重要關係之事項，則指該事
    項之有無，足以影響於裁判之結果者而言，此最高法院71年
    台上字第8127號判例意旨、97年度台上字第6097號判決意旨
    可供參照。被告乙○○於丙○○遭告訴涉嫌行使偽造私文書
    案件偵查中，於供前具結後，就丙○○是否偽造協議書此一
    直接涉及犯行成立與否之重要事項，為不利於丙○○之虛偽
    證詞，已足以影響檢察官偵查結果，縱丙○○於檢察官調查
    後，認協議書並非偽造而就丙○○為不起訴處分確定，亦不
    影響被告乙○○偽證犯行之構成。核被告乙○○所為，係犯
    刑法第168 條之偽證罪。爰審酌被告為迴護其兄甲○○，竟
    為虛偽證詞，對國家司法偵查之正確性產生一定危害，妨害
    司法正義之實現，並致他人有受刑事訴追之危險，本應予以
    嚴懲，惟念被告平日素行尚佳，於本院審理時已顯悔意，並
    審酌被告犯罪動機、目的、手段、智識程度與犯後態度等一
    切情狀，量處如主文所示之刑，以資懲儆。
乙、無罪部分：
一、公訴意旨另略以：被告甲○○明知丙○○並未偽造協議書，
    亦無行使偽造私文書之犯行，竟意圖使丙○○受刑事處分，
    基於誣告之犯意，於97年1 月29日，虛構丙○○偽造協議書
    並持以行使之不實事項，向臺灣板橋地方法院檢察署具狀告
    訴丙○○涉嫌行使偽造私文書罪，因認被告甲○○涉有刑法
    第169 條第1 項之誣告罪嫌。
二、以下本院認定事實依據之各項證據之證據能力，本件被告、
    辯護人及檢察官於言詞辯論終結前，均未聲明異議，該等證
    據已經本院於審理時逐一提示予當事人表示意見，本院審酌
    該等證據之取得過程並無瑕疵，與本案待證事實間復具有相
    當之關聯性，以之為本案證據並無不當，自得採為本件認定
    事實之基礎，併此敘明。
三、按犯罪事實應依證據認定之，無證據不得認定其犯罪事實；
    不能證明被告犯罪者，應諭知無罪之判決，刑事訴訟法第15
    4 條第2 項、第301 條第1 項分別定有明文。次按誣告罪之
    成立以意圖他人受刑事處分或懲戒處分，而為虛偽之告訴告
    發報告者為要件。所謂虛偽係指明知無此事實故意捏造而言
    ，若告訴人誤認有此事實或以為有此嫌疑，自不得指為虛偽
    ，即難科以本罪。亦即，誣告罪之成立，須其申告內容完全
    出於憑空捏造，若所告尚非全然無因，祇因缺乏積極證明致
    被誣告人不受訴追處罰者，尚難遽以誣告論罪，最高法院40
    年台上字第88號判例意旨可供參照。
四、本件公訴人認被告甲○○涉有誣告罪嫌，無非係以被告甲○○明知丙○○並未偽造協議書，亦無行使偽造私文書之犯行
    ，竟仍於97年1 月29日具狀向臺灣板橋地方法院檢察署告訴
    丙○○涉嫌行使偽造私文書罪為其主要論據。訊據被告甲○○固坦承其確曾具狀向檢察署對丙○○提出前揭告訴，惟堅
    詞否認有何誣告犯行，辯稱：伊一開始即懷疑協議書之真正
    ，但無力推翻，直到乙○○於96年10月2 日向檢察官自首，
    伊得知後方綜合各項質疑向檢察機關申告犯罪，所提告訴並
    非出於虛構等語。辯護人另辯稱：甲○○在知悉乙○○自首
    乙事後，檢具事證對丙○○提出告訴，目的在訴諸法律以求
    判明是非曲直，並非虛構事實誣陷他人，自不構成偽證罪等
    語。經查：
  (一)被告於97年1 月29日具狀向臺灣板橋地方法院檢察署告訴丙○○涉嫌行使偽造私文書罪之事實，有刑事告訴狀、委任書
    在卷可憑（見臺灣板橋地方法院檢察署97年度他字第1161號
    卷第1 至4 頁），並經被告甲○○自承無訛，固堪認定。
  (二)惟查，被告前揭辯稱其因得知乙○○自首一事始提出告訴等
    語，核與被告乙○○於本院審理時之供述相符，且依卷附刑
    事告訴狀所蓋收狀日期為97年1 月29日，亦在乙○○向檢察
    官自首時即96年10月2 日之後，距被告甲○○提出告訴相隔
    數月，可見被告甲○○前揭所辯尚非無稽；又被告甲○○於
    80年6 月間遭王塗水起訴請求依協議書履行移轉土地600 坪
    之2 分之1 即300 坪之義務，於該案訴訟審理期間，甲○○
    檢具事證提出多項質疑，包括王進財簽名及用印之真正、土
    地徵收款之發放流程、乙○○是否與丙○○同謀等節，有該
    民事案件答辯狀可稽（見本院80年度重訴字第68號土地所有
    權移轉登記事件卷第40至42頁），之後甲○○與王塗水、丙○○等人在民事案件一、二審纏訟多年，甲○○指摘協議書
    係經偽造云云，雖未獲歷審法院認同，惟甲○○於歷次民事
    案件審理時均針對此點提出質疑及論據，有臺灣高等法院94
    年度重上字第198 號民事判決書及同院95年度重上字第577
    號民事判決書可稽，足見被告甲○○指摘協議書係屬偽造云
    云，其本意係出於維護一己權益；再審酌被告甲○○固具狀
    告訴丙○○偽造協議書云云，然於該告訴案偵查期間，甲○○亦提出其質疑及論據作為告訴理由，此觀甲○○於該告訴
    案件偵查中之指訴自明（見臺灣板橋地方法院檢察署97年度
    偵字第14237 號卷第17、18頁），復審酌甲○○確係在乙○○出面自首後始具狀提出告訴，而本件又無任何事證可資證
    明甲○○涉嫌合謀或教唆乙○○偽證，被告甲○○告訴丙○○偽造協議書云云，於法固難成立，然此項告訴並非全然無
    由，申告內容雖多源於甲○○個人質疑與推測，然確實非出
    於捏造，況被告甲○○提出該件告訴之用意本在於藉由法律
    程序判明是非曲直，以維自身權益，揆諸前揭說明，自難論
    被告甲○○有誣告故意存在，自不應以誣告罪相繩。
五、綜上所述，依本件事證尚不足證明被告甲○○之告訴係本於
    誣告故意而為。此外，又查無其他積極證據足證被告甲○○
    有何公訴人所指誣告犯行，自不能證明被告犯罪，應為被告
    甲○○無罪之諭知。
據上論斷，應依刑事訴訟法第299 條第1 項前段，第301 條第1
項，刑法第168條，判決如主文。
本案經檢察官彭聖斐到庭執行職務。
中    華    民    國    98    年    9     月    9     日
                  刑事第十庭審判長  法  官  彭全曄
                                    法  官  洪珮婷
                                    法  官  陳正昇
以上正本證明與原本無異。
如不服本判決應於收受送達後10日內向本院提出上訴書狀，並應
敘述具體理由；其未敘述上訴理由者，應於上訴期間屆滿後20日
內向本院補提理由書（均須按他造當事人之人數附繕本）「切勿
逕送上級法院」
                                    書記官  林文達
中    華    民    國    98    年    9     月    16    日
附錄本案論罪科刑法條
刑法第168條
於執行審判職務之公署審判時或於檢察官偵查時，證人、鑑定人
、通譯於案情有重要關係之事項，供前或供後具結，而為虛偽陳
述者，處7年以下有期徒刑。


司法院資訊處製作；財團法人民間司法改革基金會備份。
